臺灣高等法院刑事判決
109年度上訴字第2282號
上  訴  人  
即  被  告  周廷章
上列上訴人即被告因違反毒品危害防制條例案件，不服臺灣桃園
地方法院109年度審訴字第127號，中華民國109年4月10日第一審
判決（起訴案號：臺灣桃園地方檢察署108年度毒偵字第4358號
、108年度偵字第22050號），提起上訴，本院判決如下：
    主  文
原判決撤銷。
甲○○持有第一級毒品純質淨重10公克以上，累犯，處有期徒刑壹
年貳月。扣案第一級毒品海洛因壹包（含包裝袋，驗餘淨重參拾
伍點捌伍公克）及第二級毒品甲基安非他命壹包（含包裝袋，驗
餘淨重參拾肆點捌柒零貳公克）均沒收銷燬。
    事  實
一、甲○○前因施用第一級毒品案件，經臺灣桃園地方檢察署（下
    稱桃園地檢署）聲請原審法院以105年度毒聲字第542號裁定
    送勒戒處所觀察、勒戒後，因有繼續施用毒品傾向，復經桃
    園地檢署檢察官聲請原審法院以106年度毒聲字第45號裁定
    令入戒治處所強制戒治，其期間為6個月以上，至無繼續強
    制戒治之必要為止，但最長期間不得逾1年，於民國106年9
    月5日因停止處分執行而執行完畢釋放出所，並經桃園地檢
    署檢察官於106年10月12日以106年度戒毒偵字第61號為不起
    訴處分確定。
二、甲○○明知海洛因、甲基安非他命分別為毒品危害防制條例所
    列管第一級、第二級毒品，依法不得持有、施用。竟基於供
    己施用而持有第一級毒品海洛因純質淨重10公克以上及第二
    級毒品甲基安非他命純質淨重20公克以上之犯意，於108年7
    月23日18時許，在桃園市○○區○○路某遊樂場內，以新臺幣（
    下同）12萬6,000元價格（第一級毒品海洛因價格為9萬元，
    第二級毒品甲基安非他命價格為3萬6,000元），向真實姓名
    年籍不詳綽號阿得（亦名阿德）之成年男子，同時購得純質
    淨重10公克以上第一級毒品海洛因1包（扣除下述施用部分
    後，淨重35.99公克，驗餘淨重35.85公克，驗前純質淨重23
    .07公克）及純質淨重20公克以上第二級毒品甲基安非他命1
    包（扣除後述施用部分後，淨重34.9130公克，驗餘淨重34.
    8702公克，驗前純質淨重34.8781公克），即自斯時起至同
    日23時53分止無故持有之。且於強制戒治執行完畢釋放後3
    年內之108年7月23日20時、21時許，分別基於施用第一級毒
    品海洛因、第二級毒品甲基安非他命之犯意，在桃園市○○區
    ○○路0段000號前停車場內其所停放自用小客車內，以自前開
    第一級毒品海洛因取出部分置入針筒摻水稀釋注射方式施用
    第一級毒品海洛因1次，並於上開第二級毒品甲基安非他命
    中取出部分置入玻璃球吸食器內燒烤吸食煙霧之方式，施用
    第二級毒品甲基安非他命1次。嗣因員警於同日晚間前往桃
    園市○○區○○路0段000號0樓000室查緝賭博案件，於同日23時
    48分執行搜索結束準備帶同嫌犯返回勤務處所時，見甲○○步
    出電梯欲前往該址而予以盤查（此時員警尚無任何確切根據
    而合理懷疑甲○○涉嫌持有、施用毒品犯行），甲○○於同日23
    時53分許，主動出示背包內裝有毒品之盒子供員警察看，並
    坦承盒內物品為海洛因、安非他命毒品，而在有偵查犯罪職
    權之公務員獲悉其持有上開第一級毒品海洛因純質淨重10公
    克以上、第二級毒品甲基安非他命20公克以上犯行前，將其
    所有之第一級毒品海洛因1包（淨重35.99公克，驗餘淨重35
    .85公克，驗前純質淨重23.07公克）及第二級毒品甲基安非
    他命1包（淨重34.9130公克，驗餘淨重34.8702公克，驗前
    純質淨重34.8781公克）交付員警扣案（員警並扣得與本案
    無關之行動電話2支）而自首接受裁判。
三、案經桃園市政府警察局中壢分局（下稱中壢分局）報請桃園
    地檢署檢察官偵查起訴。
    理  由
一、證據能力
　　本判決所援引認定上訴人即被告甲○○犯行之非供述證據，因
    檢察官、被告於本院準備程序、審理時對於該等證據均稱沒
    有意見而未爭執證據能力（見本院卷第95至96、132至134頁
    ），且無證據證明係公務員違背法定程序所取得，亦無顯有
    不可信之情況或不得作為證據之情形，復經本院依法踐行調
    查證據之程序，自均具有證據能力。　
二、認定被告犯罪事實所憑之證據及理由
　　上開事實，迭據被告於警詢、偵查、原審、本院準備程序及
    審理時坦承不諱（見毒偵字卷第11至19、89至91頁、偵字卷
    第11至19、53至55頁、原審卷第63至70頁、本院卷第93至98
    、131至137頁），再被告於上開時、地為警查獲後經警採集
    其尿液送台灣檢驗科技股份有限公司檢驗，確呈鴉片類（可
    待因、嗎啡）、安非他命類（安非他命、甲基安非他命）陽
    性反應，有台灣檢驗科技股份有限公司濫用藥物實驗室－台
    北108年8月7日濫用藥物檢驗報告、中壢分局真實姓名與尿
    液、毒品編號對照表（尿液編號：E000-0000號）等（見毒
    偵字卷第103、37頁、偵字卷第37頁）在卷足憑。又被告為
    警查獲時所扣得碎塊狀物、白色微黃結晶各1包經送鑑驗結
    果，確分別含第一級毒品海洛因成分（淨重35.99公克，驗
    餘淨重35.85公克，純度64.11%，驗前純質淨重23.07公克）
    、第二級毒品甲基安非他命成分（淨重34.9130公克，驗餘
    淨重34.8702公克，純度99.9%，驗前純質淨重34.8781公克
    ），有法務部調查局濫用藥物實驗室108年8月26日調科壹字
    第10823018580號鑑定書、交通部民用航空局航空醫務中心1
    08年9月12日航藥鑑字第0000000、0000000Q號毒品鑑定書等
    （見毒偵字卷第105、107頁、偵字卷第121、117、119頁）
    附卷可考。此外，復有中壢分局偵查隊搜索扣押筆錄、扣押
    物品目錄表、查獲現場及扣案物品照片等存卷可稽（見毒偵
    字卷第31至33、39至43頁、偵字卷第31至33、39至43頁），
    並有扣案第一級毒品海洛因及第二級毒品甲基安非他命各1
    包可佐，足認被告前開任意性自白確與事實相符，可以採信
    。本案事證明確，被告犯行堪以認定，應依法論科。
三、法律適用
(一)按海洛因、甲基安非他命分別係毒品危害防制條例第2條第2
    項第1款、第2款所列管第一級、第二級毒品，不得非法持有
    、施用。又被告行為後，毒品危害防制條例第11條固於109
    年1月15日修正公布，並自同年7月15日起生效施行，然該次
    僅修正該條第1項、第2項、第5項至第7項，被告既係涉犯毒
    品危害防制條例第11條第3項、第4項之罪，自無新舊法比較
    之問題，應逕依一般法律適用原則適用裁判時法（即現行法
    ），先予敘明。
(二)核被告所為，係犯毒品危害防制條例第11條第3項持有第一
    級毒品純質淨重10公克以上罪、第11條第4項持有第二級毒
    品純質淨重20公克以上罪。被告持有第一級毒品純質淨重10
    公克以上、第二級毒品純質淨重20公克以上進而施用之，其
    施用第一級毒品海洛因、第二級毒品甲基安非他命之輕度行
    為，分別為其持有第一級毒品海洛因純質淨重10公克以上、
    第二級毒品甲基安非他命純質淨重20公克以上之重度行為所
    吸收，均不另論罪【按「本條例中華民國108年12月17日修
    正之條文施行前犯第10條之罪之案件，於修正施行後，依下
    列規定處理：……二、審判中之案件，由法院或少年法院（地
    方法院少年法庭）依修正後規定處理」，毒品危害防制條例
    第35條之1第2款前段定有明文。被告於本案所為施用第一級
    、第二級毒品犯行之時間為108年7月23日20、21時許，且其
    前曾因施用第一級毒品案件，於106年9月5日因停止處分執
    行而執行完畢釋放出所（詳如事實欄一所載），有本院被告
    前案紀錄表在卷可按（見本院卷第35至58頁），顯係於強制
    戒治執行完畢釋放後3年內再犯毒品危害防制條例第10條第1
    項、第2項施用第一級、第二級毒品罪，依修正後毒品危害
    防制條例第23條第2項「觀察、勒戒或強制戒治執行完畢釋
    放後，3年內再犯第10條之罪者，檢察官或少年法院（地方
    法院少年法庭）應依法追訴或裁定交付審理」規定，應依該
    條例第10條規定論處，檢察官依法起訴被告施用第一級、第
    二級毒品之犯罪事實，顯屬合法，僅係為持有第一級毒品海
    洛因純質淨重10公克以上、第二級毒品甲基安非他命純質淨
    重20公克以上之重度行為所吸收而不另論罪而已，附此敘明
    】。
(三)被告同時持有第一級毒品純質淨重10公克以上、第二級毒品
    純質淨重20公克以上，為1行為觸犯數罪名之想像競合犯，
    應依刑法第55條規定，從一重之持有第一級毒品純質淨重10
    公克以上罪處斷。
(四)被告為累犯，且應加重其刑
　1.被告前(1)因施用第一級、第二級毒品案件，經原審法院以1
    07年度審訴字第399號判決各處有期徒刑5月、2月，應執行
    有期徒刑6月確定，於107年12月17日易科罰金執行完畢；(2
    )因施用第一級、第二級毒品案件，經原審法院以107年度審
    訴字第997號判決各處有期徒刑6月、3月，應執行有期徒刑7
    月確定，(1)、(2)所示案件並經原審法院以107年度聲字第4
    667號裁定應執行有期徒刑1年確定，於108年4月9日易科罰
    金執行完畢；(3)因施用第一級、第二級毒品案件，經原審
    法院以107年度審簡字第1148號簡易判決各處有期徒刑6月、
    2月，應執行有期徒刑7月確定，於108年4月9日易科罰金執
    行完畢，有本院被告前案紀錄表在卷可參（見本院卷第35至
    58頁），是被告受徒刑執行完畢後，5年以內故意再犯本案
    有期徒刑以上之罪，為刑法第47條第1項所稱累犯。
  2.徵諸「有關累犯加重本刑部分，不生違反憲法一行為不二罰
    原則之問題。惟其不分情節，基於累犯者有其特別惡性及對
    刑罰反應力薄弱等立法理由，一律加重最低本刑，於不符合
    刑法第59條所定要件之情形下，致生行為人所受之刑罰超過
    其所應負擔罪責之個案，其人身自由因此遭受過苛之侵害部
    分，對人民受憲法第8條保障之人身自由所為限制，不符憲
    法罪刑相當原則，牴觸憲法第23條比例原則。於此範圍內，
    有關機關應自本解釋公布之日起2年內，依本解釋意旨修正
    之。於修正前，為避免發生上述罪刑不相當之情形，法院就
    該個案應依本解釋意旨，裁量是否加重最低本刑」（司法院
    釋字第775號解釋參照），經本院依上開解釋意旨審酌後，
    認被告有施用毒品前案紀錄，構成累犯事由之犯罪亦屬毒品
    類型犯罪，且施用毒品案件亦含有持有毒品罪質在內，顯見
    被告對於持有毒品類型犯罪確具有特別惡性；參酌被告甫於
    108年4月8日執行完畢，理應產生警惕作用，竟於108年7月
    間再犯本案，足見其前罪之徒刑執行並無成效，對刑罰反應
    力顯然薄弱，適用累犯規定加重其刑，不致生被告所受之刑
    罰超過其所應負擔罪責，導致其人身自由因此遭受過苛之侵
    害，爰依刑法第47條第1項規定加重其刑，以符罪刑相當原
    則及比例原則。
(五)本案有刑法第62條自首規定適用
  1.按「對於未發覺之罪自首而受裁判者，得減輕其刑。但有特
    別規定者，依其規定」，刑法第62條定有明文。次按刑法第
    62條所謂發覺，固非以有偵查犯罪權之機關或人員確知其人
    犯罪無誤為必要，而於對其發生嫌疑時，即得謂為已發覺；
    但此項對犯人之嫌疑，仍須有確切之根據得為合理之可疑者
    ，始足當之，若單純主觀上之懷疑，要不得謂已發生嫌疑（
    最高法院72年台上字第641號判例意旨參照）。又所謂「發
    覺」，乃指偵查機關知悉或有相當之依據合理懷疑犯罪行為
    人及犯罪事實而言。是自首之成立，須行為人在偵查機關發
    覺其犯罪事實前，主動向偵查機關申告，並接受裁判為要件
    （最高法院刑事大法庭108年度台上大字第3563號裁定意旨
    參照）。
  2.查本案係因員警於108年7月23日晚間前往桃園市○○區○○路0
    段000號0樓000室查緝賭博案件，於同日23時48分執行搜索
    結束準備帶同嫌犯返回勤務處所時，見被告步出電梯欲前往
    該址而予以盤查，被告於同日23時53分許，主動出示背包內
    裝有毒品之盒子供警方察看，並坦承盒內物品為海洛因、安
    非他命毒品等情，有中壢分局109年7月24日中警分刑字第10
    90045773號函及檢附資料附卷為憑（見本院卷第111至115頁
    ），堪認被告在有偵查犯罪職權之機關或公務員尚未發覺其
    犯持有第一級毒品海洛因純質淨重10公克以上、第二級毒品
    甲基安非他命純質淨重20公克以上犯行前，即向員警坦承持
    有第一級毒品海洛因純質淨重10公克以上、第二級毒品甲基
    安非他命純質淨重20公克以上犯行，並接受裁判，合於自首
    要件，爰依刑法第62條前段規定減輕其刑，並依法先加後減
    。
(六)被告無毒品危害防制條例第17條第1項規定適用
　1.按毒品危害防制條例第17條第1項規定為：「犯第4條至第8
    條、第10條或第11條之罪，供出毒品來源，因而查獲其他正
    犯或共犯者，減輕或免除其刑」，其立法旨意在於鼓勵被告
    具體提供其毒品上游，擴大追查毒品來源，俾有效斷絕毒品
    之供給，以杜絕毒品泛濫，祇須被告願意供出毒品來源之上
    手，因而查獲其他正犯或共犯者，即可邀減輕或免除其刑之
    寬典。所謂「供出毒品來源，因而查獲」，係指被告翔實供
    出毒品來源之具體事證，因而使有偵查（或調查）犯罪職權
    之公務員知悉而對之發動偵查（或調查），並因而查獲者而
    言。而其中所言「查獲」，除指查獲該其他正犯或共犯外，
    並兼及被告所指其毒品來源其事（最高法院100年度台上字
    第4787號判決意旨參照）。
　2.被告雖於警詢供稱：其持有之第一級毒品海洛因、第二級毒
    品甲基安非他命均係向綽號阿德之男子購買等語（見毒偵字
    卷第15、18頁、偵字卷第15、18頁）；於偵查供稱：毒品來
    源是跟阿得購買等語（見毒偵字卷第90頁、偵字卷第54頁）
    。然被告既供稱不知阿德（阿得）之真實姓名年籍，不知道
    怎麼聯絡阿德，沒有他的聯絡方式等語（見毒偵字卷第15、
    90頁、偵字卷第15、54頁），堪認被告並未提供其毒品來源
    之具體資料供檢、警追查。再本案並無因被告供述而查獲毒
    品正犯或共犯相關案件等情，此觀卷附中壢分局109年7月8
    日中警分刑字第1090041431號函及檢附資料、桃園地檢署10
    9年7月28日桃檢俊竹108毒偵4358字第1099080226號函及檢
    附資料等自明（見本院卷第85至87、117至123頁），顯見本
    案並未因被告供出毒品來源因而查獲其他共犯、正犯，不符
    毒品危害防制條例第17條第1項規定，自不得依該條項規定
    減輕或免除其刑。
(七)本案無刑法第59條規定適用
  1.按犯罪之情狀顯可憫恕，認科以最低度刑仍嫌過重者，得酌
    量減輕其刑，為刑法第59條所明定。又刑法第59條規定犯罪
    情狀可憫恕者，得酌量減輕其刑，固為法院依法得自由裁量
    之事項，然非漫無限制，必須犯罪另有特殊之原因與環境，
    在客觀上足以引起一般同情，認為即予宣告法定低度刑期尤
    嫌過重者，始有其適用。是為此項裁量減刑時，必須就被告
    全部犯罪情狀予以審酌在客觀上是否有足以引起社會上一般
    人之同情，而可憫恕之情形，始稱適法（最高法院88年度台
    上字第6683號判決意旨參照）。蓋此旨在避免嚴刑峻罰，法
    內存仁，俾審判法官得確實斟酌個案具體情形，妥適裁量，
    務期裁判結果，臻致合情、合理、合法之理想。再刑法第59
    條規定之酌量減輕其刑，必須犯罪另有特殊之原因與環境，
    在客觀上足以引起一般同情，認為即使予以宣告法定最低度
    刑，猶嫌過重者，始有其適用。此所謂法定最低度刑，固包
    括法定最低本刑；惟遇有其他法定減輕之事由者，則應係指
    適用其他法定減輕事由減輕其刑後之最低度刑而言。倘被告
    別有法定減輕事由者，應先適用法定減輕事由減輕其刑後，
    猶認其犯罪之情狀顯可憫恕，即使科以該減輕後之最低度刑
    仍嫌過重者，始得適用刑法第59條規定酌量減輕其刑（最高
    法院100年度台上字第744號判決意旨參照）。
  2.被告持有前開第一級毒品海洛因純質淨重23.07公克、第二
    級毒品甲基安非他命純質淨重34.8781公克，數量非微，其
    又別無何因不得已而為該犯行之情由，是被告所為前開加重
    持有毒品犯行，不具特殊之原因與環境，無在客觀上足以引
    起一般人之同情，認若處以法定最低刑度猶嫌過重之情形，
    尚難認本案有何可憫恕之處，自無適用刑法第59條規定酌量
    減輕其刑之餘地，是被告稱請依刑法第59條規定減輕其刑云
    云，核與刑法第59條所定犯罪情狀顯可憫恕，認科以法定最
    低刑度仍嫌過重之要件有所不符，自無從依刑法第59條規定
    減輕其刑。被告請求依刑法第59條規定減輕其刑云云，自無
    可採。
四、撤銷改判之理由
(一)原審審理後，認被告犯罪事證明確，予以論罪科刑，固非無
    見。惟被告所為本案犯行有刑法第62條前段規定適用，業如
    前述，原審未審酌及此，未依此規定予以減刑，尚有未洽。
    被告以其在電梯遇到警察，其看到警察就把皮包打開給警察
    檢查，一打開皮包就自己把毒品拿出來給警察，也有跟警察
    說那是毒品，應該符合自首規定等語為由提起上訴，為有理
    由，原判決無可維持，應由本院予以撤銷改判。
(二)量刑
    爰審酌被告明知海洛因、甲基安非他命均屬毒品危害防制條
    例所列管之毒品，未思尋求正當之身心發展，亦未能深切體
    認毒品危害己身之鉅，及早謀求脫離毒害之道，竟為供己施
    用而購入持有第一級毒品海洛因及第二級毒品甲基安非他命
    ，數量非微，縱純係供己施用，所為對社會治安造成潛在危
    險，且施用第一級毒品海洛因、第二級毒品甲基安非他命，
    足徵其沾染毒癮頗深，然其持有毒品之時間不長，兼衡被告
    犯後坦承犯行，其素行、犯罪動機、目的、手段、高中畢業
    之智識程度，入監前從事成衣買賣，每月收入約數萬元之生
    活狀況等一切情狀，量處如主文第2項所示之刑。
(三)沒收
  1.按查獲之第一、二級毒品及專供製造或施用第一、二級毒品
    之器具，不問屬於犯罪行為人與否，均沒收銷燬之，毒品危
    害防制條例第18條第1項前段定有明文。查扣案之第一級毒
    品海洛因1包（驗餘淨重35.85公克，純度64.11%，驗前純質
    淨重23.07公克）、第二級毒品甲基安非他命1包（驗餘淨重
    34.8702公克，純度99.9%，驗前純質淨重34.8781公克），
    分屬查獲之第一級毒品、第二級毒品，已如前述，均應依毒
    品危害防制條例第18條第1項前段規定宣告沒收銷燬。另包
    裹前開第一級毒品海洛因、第二級毒品甲基安非他命之包裝
    袋，係被告用於包裝毒品，防止毒品裸露、逸出及受潮，以
    便其持有，既因殘留微量毒品而難以析離，且無析離實益，
    應整體視之為毒品，併依前開規定諭知沒收銷燬。另驗罄部
    分既已滅失不存在，無宣告沒收銷燬之必要，不予宣告沒收
    銷燬。
  2.供被告犯本案施用第二級毒品犯行所用之玻璃球吸食器及其
    施用第一級毒品犯行所用之針筒，均未扣案，無其他積極證
    據足認現仍存在而未滅失，且非屬違禁物或應義務沒收之物
    ，欠缺刑法上之重要性，依刑法第38條之2第2項規定，不予
    宣告沒收。
　3.另扣案行動電話2支，與被告本案犯行並無關聯，不予宣告
    沒收，一併說明。
據上論斷，應依刑事訴訟法第369條第1項前段、第364條、第299
條第1項前段，毒品危害防制條例第11條第3項、第4項、第18條
第1項前段，刑法第11條、第55條、第47條第1項、第62條前段、
第38條之2第2項，判決如主文。
本案經檢察官劉玉書提起公訴，檢察官蘇佩鈺到庭執行職務。
中　　華　　民　　國　　109 　年　　9 　　月　　9 　　日
                  刑事第十八庭  審判長法  官  吳炳桂
                                      法  官  葉乃瑋
                                      法  官  黃紹紘
以上正本證明與原本無異。
如不服本判決，應於收受送達後20日內向本院提出上訴書狀，其
未敘述上訴之理由者並得於提起上訴後20日內向本院補提理由書
（均須按他造當事人之人數附繕本）「切勿逕送上級法院」。
                                      書記官  朱倩儀
中　　華　　民　　國　　109 　年　　9 　　月　　16　　日
附錄本案論罪科刑法條全文
毒品危害防制條例第11條
持有第一級毒品者，處3年以下有期徒刑、拘役或新臺幣30萬元
以下罰金。
持有第二級毒品者，處2年以下有期徒刑、拘役或新臺幣20萬元
以下罰金。
持有第一級毒品純質淨重10公克以上者，處1年以上7年以下有期
徒刑，得併科新臺幣100萬元以下罰金。
持有第二級毒品純質淨重20公克以上者，處6月以上5年以下有期
徒刑，得併科新臺幣70萬元以下罰金。
持有第三級毒品純質淨重5公克以上者，處2年以下有期徒刑，得
併科新臺幣20萬元以下罰金。
持有第四級毒品純質淨重5公克以上者，處1年以下有期徒刑，得
併科新臺幣10萬元以下罰金。
持有專供製造或施用第一級、第二級毒品之器具者，處1年以下
有期徒刑、拘役或新臺幣10萬元以下罰金。